ACORDAO-COMPLETO-2363016

ACÓRDÃO 2246/2019 ATA 36/2019 - PLENÁRIO

VISTOS, relatados e discutidos estes autos que apreciam Pedido de Reexame interposto pelo Ministério Público junto ao TCU contra o Acórdão 715/2008-TCU-Plenário, que tratou do acompanhamento sobre a revisão, pela Agência Nacional de Transportes Terrestres (ANTT) , da metodologia e da data-base do reajuste tarifário do Serviço de Transporte Rodoviário Interestadual e Internacional de Passageiros (STRIIP) , para percursos superiores a 75 km;
ACORDAM os Ministros do Tribunal de Contas da União, reunidos em Sessão do Plenário, ante as razões expostas pelo Relator, e com fundamento nos arts. 32, parágrafo único, 33, 48, da Lei 8.443/1992, e no art. 250, incisos I e III do Regimento Interno, em:
9.1. conhecer do recurso, para, no mérito, dar-lhe provimento parcial; 
9.2. recomendar à Agência Nacional de Transportes Terrestres que elabore normativo, incluindo na Resolução ANTT 4.770/2015 dispositivo que revogue expressamente a Resolução ANTT 1.627/2006, total ou parcialmente;
9.3. dar ciência à Agência Nacional de Transportes Terrestres que a assunção de decisões regulatórias, no âmbito dos reajustes e revisões tarifárias, sem a devida fundamentação técnica e com reflexos significativos para a perda de modicidade tarifária, com ônus indevido aos usuários do serviço público de transporte interestadual de passageiros, afronta os arts. 11, inciso IV, e 20, inciso II, 'a', da Lei 10.233/2001 c/c arts. 4º e 27 do Decreto 2.521/1998 c/c art. 50 da Lei 9.784/1999 c/c art. 6º e 7º, inciso I, da Lei 8.987/1995;
9.4. dar ciência desta deliberação à Agência Nacional de Transportes Terrestres; ao Ministério da Infraestrutura; à Casa Civil da Presidência da República; ao Ministério da Ciência, Tecnologia, Inovações e Comunicações; ao Ministério da Economia; às Comissões de Serviços de Infraestrutura (CI) , de Meio Ambiente, Defesa do Consumidor e Fiscalização e Controle (CMA) do Senado Federal; e as Comissões de Defesa do Consumidor (CDC) , de Fiscalização Financeira e Controle (CFFC) e de Viação e Transportes (CVT) da Câmara dos Deputados;
9.5. arquivar os presentes autos.

Pedido de reexame interposto contra deliberação exarada em processo de acompanhamento sobre a revisão da metodologia e da data-base do reajuste tarifário do Serviço de Transporte Rodoviário Interestadual e Internacional de Passageiros (STRIIP), para percursos superiores a 75 km.

Agência Nacional de Transportes Terrestres.

3. Interessados/Responsáveis:
3.1. Interessado: Agência Nacional de Transportes Terrestres (04.898.488/0001-77).
3.2. Responsáveis: Agência Nacional de Transportes Terrestres (04.898.488/0001-77); José Alexandre Nogueira de Resende (XXX.826.917-XX).

13.1. Ministros presentes: José Mucio Monteiro (Presidente), Benjamin Zymler, Augusto Nardes, Aroldo Cedraz (Relator) e Ana Arraes.
13.2. Ministros-Substitutos convocados: Augusto Sherman Cavalcanti, Marcos Bemquerer Costa, André Luís de Carvalho e Weder de Oliveira.

ACORDAO-COMPLETO-2418327

Acórdão de Relação 2445/2020 - Plenário

Acórdão de Relação

AROLDO CEDRAZ

Adoto como Relatório a instrução lavrada pela Secretaria de Fiscalização de Infraestrutura Rodoviária e de Aviação Civil, lançada à peça 91, datada de 2/7/2019:
"INTRODUÇÃO
Trata-se de pedido de reexame interposto pelo Ministério Público junto ao TCU, por meio do Procurador-Geral em exercício Paulo Soares Bugarin e do Procurador Júlio Marcelo de Oliveira, contra a deliberação proferida no Acórdão 715/2008-TCU-Plenário. 
2.	O referido acórdão deliberou acerca de acompanhamento sobre a revisão, pela Agência Nacional de Transportes Terrestres (ANTT) , da metodologia e da data-base do reajuste tarifário do Serviço de Transporte Rodoviário Interestadual e Internacional de Passageiros (STRIIP) , para percursos superiores a 75 km.
3.	Em março de 2013, o Exmo. Ministro Raimundo Carreiro, relator do pedido de reexame, determinou o envio dos autos à unidade técnica (peça 6, p. 19) para nova instrução a fim de atualizar a proposta de encaminhamento da Secretaria de Recursos (Serur) . 
4.	Assim, esta instrução tem como finalidade analisar a adequabilidade da proposta de encaminhamento, levando-se em consideração os fatos subsequentes ao Acórdão 715/2008-TCU-Plenário e suas implicações para a avaliação do pedido de reexame. 
HISTÓRICO
5.	O Tribunal de Contas da União, no âmbito do TC Processo 002.046/2002-5, por meio da Decisão 427/2002-Plenário, determinou que o Ministério dos Transportes realizasse revisão dos estudos embasadores da definição do coeficiente tarifário do STRIIP, para percursos superiores a 75 km, tendo em vista as transformações tecnológicas, administrativas, legais e econômico-financeiras verificadas no país desde a revisão efetuada em 1989 (item 8.2 da referida Decisão) .
6.	A partir desta decisão, a ANTT desenvolveu estudo com intuito de revisar os coeficientes básicos de consumo dos diversos itens de custo que compunham a planilha tarifária. A análise destes estudos, procedida pela então Secretaria de Fiscalização de Desestatização e Regulação (Sefid) , subsidiou o relatório e o voto que embasou o Acórdão 865/2003-TCU-Plenário (peça 1, p. 2) , que considerou atendida a determinação da Decisão 427/2002 (item 9.1 do Acórdão) .  
7.	A partir da revisão dos estudos tarifários, a ANTT elaborou a Resolução 255/2003, que trazia em seu Anexo I a planilha de custos para reajuste tarifário do serviço convencional com sanitário. Os estudos procedidos pela ANTT subsidiaram a revisão dos coeficientes básicos e dos parâmetros operacionais, que passaram a ser representados pelos valores constantes do Quadro 1 deste anexo (peça 1, p. 3) . 
8.	Ainda dentro deste processo de aprimoramento metodológico do reajuste tarifário do STRIIP, foi elaborada a Nota Técnica 1/2006/AP-033/ANTT, que estabeleceu nova fórmula paramétrica do reajuste (peça 1, p. 3-4) , bem como incluiu o subitem 'serviços de terceiros' e o parâmetro 'percurso morto' no cálculo do reajuste (peça 1, p. 7-8) . 
9.	A Coordenação-Geral de Transportes e Logística da Secretaria de Acompanhamento Econômico do Ministério da Fazenda - COGTL /SEAE/MF apontou pontos passíveis de melhorias na nova metodologia trazida pela Nota Técnica 1/2006/AP-033/ANTT, sobretudo, no que se refere aos índices de preços estabelecidos pela Agência (peça 1, p. 6) . 
10.	Em 2006, a partir dos apontamentos da COGTL /SEAE/MF e do risco de que os reajustes do STRIIP pudessem onerar indevidamente os usuários, a Sefid propôs representação contra os reajustes tarifários do STRIIP referentes aos exercícios de 2005 e 2006, a qual deu origem ao presente processo. 
11.	Como resultado da representação, a Sefid elaborou relatório (peça 4, p. 20-50 e peça 5, p. 1-17) , considerando irregulares as premissas do reajuste tarifário implementadas pela Agência, propondo o seguinte encaminhamento (peça 5, p. 16-17) : 
Ante o exposto, propõe-se, nos termos do art.  45 da Lei n.°8.443/93 c/c art. 250, II, do Regimento Interno do TCU, determinar à ANTT que:
I - adote, nos reajustes referentes a 2005 e 2006, as medidas necessárias para corrigir as seguintes ilegalidades [destaque do original]: 
a) adoção do preço médio simples nacional do óleo diesel praticado pelos revendedores de combustível, divulgado pela ANP, que, de acordo com as notas fiscais obtidas pela ANTT junto às permissionárias, não corresponde ao custo do óleo diesel adquirido pelas prestadoras do serviço público de transporte rodoviário interestadual de passageiros, infringindo, assim, o disposto no art. 27 do Decreto n.º 2.521/1998 c/c o art. 30, II,  da Resolução/ANTI' n.º 255/2003, e o art. 11, IV, da Lei n.°10.233/2001; 
b) adoção, como referência, dos veículos conjugados por chassis Mercedes-Benz modelo 0-400 RSD, Scania modelo K124 1136X2 NB, Volvo modelo 1312R6X2 e carrocerias Marcopolo, modelos Paradiso 1200 e 1350, Busscar modelo Jum Buss, quando do reajuste tarifário de 2005, e veículos conjugados por chassis Mercedes Benz modelo 0-500 RSD, Scania modelo K124 1B6X2 NB e carrocerias Busscar modelo Jum Buss 360M e Marcopolo, modelos Paradiso 1200 e  1350,  quando do reajuste tarifário de 2006, que não representam os veículos usualmente utilizados no serviço convencional com sanitário, segundo dados do Sisfrota, em afronta ao disposto no art. 27 do Decreto n.°2.521/1998 c/c o art. 30, II, da Resolução/ANTT n.°255/2003,  e os arts. 40, §20, 11; IV, VIII e XII; e 13, IV, todos da Lei n.°10.233/2001;
c) adoção no cálculo do coeficiente tarifário do serviço convencional com sanitário relativo aos reajustes de 2005 e 2006 de preço de aquisição de veículos não utilizados nesse serviço, o que infringe o disposto no art. 27 do Decreto n.° 2.521/98 c/c com o art. 13 da Resolução/ANTT n.° 255/2003; 
d) redução do Índice de Aproveitamento Padrão (IAP) relativo ao transporte rodoviário interestadual de passageiro de 68% para 61%, quando do cálculo do reajuste tarifário de 2006, correspondente à média verificada para os serviços de transporte rodoviário intermunicipal de passageiros, não pertencentes à esfera de atuação da ANTT, sem a necessária fundamentação técnica e com ônus indevido para os usuários, o que contraria o disposto no art. 27 do Decreto n.° 2.521/1998  c/c o art. 61 da Resolução/ANTT n.° 255/2003,  os arts. 22, III, e 24, II, da Lei n.°10.233/2001, bem como o art. 50 da Lei n.° 9.784/99;
e) adoção de parâmetro indicador do Percurso Médio Anual (PMA) incompatível com a evolução verificada nas informações disponibilizadas pela ANIT por meio dos Anuários Estatísticos do setor, o que acarreta perda de eficiência, onera as tarifas cobradas dos usuários e afronta o disposto nos arts. 4 0, II, e § 2°, e 20, II, 'a', da Lei n.° 10.233/2001 c/c arts. 32, X, e 20, III, do Decreto n.° 2.521/98 c/c art. 6° da Lei n.° 8.987/95;
f) exclusão do parâmetro operacional Fator Redutor de Encomenda (FRE) da fórmula paramétrica instituída pela Resolução n.° 1.627/2006, sem a inclusão de qualquer contrapartida, visto que o transporte de encomendas efetivamente constitui receita adicional e deveria contribuir para a modicidade tarifária, em afronta ao disposto no art. 11 da Lei n.° 8.987/95 e no art. 50 da Lei n.° 9.784/99;
g) assunção de decisões regulatórias, no âmbito dos reajustes e revisões tarifárias relativas aos anos de 2005 e 2006, sem a devida fundamentação técnica e com reflexos significativos para a perda de modicidade tarifária, com ônus indevido direto aos usuários do serviço público de transporte interestadual de passageiros, estimado em R$ 796 milhões para o biênio 2005/2006, em afronta aos arts. 11, IV, e 20, II, 'a', da Lei n.°10.233/2001 c/c arts. 4º e 27 do Decreto n.°2.521/98 c/c art. 50 da Lei n.°9.784/99 c/c art. 6º e 7º, I, da Lei n.° 8.987/95.
II - corrija, no prazo de 15 (quinze) dias após o cumprimento do item I, a fórmula paramétrica aprovada pela Resolução/ANTT n.°1.627, de 13/09/2006, para reajuste das tarifas do serviço de transporte rodoviário interestadual e internacional de passageiros em percursos superiores a 75km, quanto aos parâmetros de ponderação dos itens de custo e ao coeficiente tarifário a serem incorporados na fórmula paramétrica; e
III - realize, no prazo de 180 (cento e oitenta) dias, estudos sobre novas formas de estratificação do setor, considerando, entre outros fatores que a Agência julgar pertinentes, os diferentes ganhos de escala e de poder de compra das empresas, as extensões dos trajetos das linhas e seu número de seções, a localização geográfica da linha, bem como os pontos de apoio das permissionárias, na medida em que o regime de equalização tarifária vai de encontro aos princípios estipulados na legislação do setor, notadamente os arts. 4º, II, §2º, 11, IV, VIII e XII, 12, IV, 20, II, 24, I e II, todos da Lei n.°10.233/2001, bem como os arts. 4º, parágrafo único, 17, IX, 27, §1º, 76, IV, do Decreto n.°2.521/98, além dos arts. 2°, 3º, II, 8º e 13 do Título IV da Resolução ANTT n.°255/2003.
12.	Pelo exposto, a unidade técnica considerou irregulares diversas premissas e parâmetros adotados pela ANTT na revisão tarifária do STRIIP e propôs diversas determinações de ajuste. 
13.	Em abril de 2008, conduzido pelo Exmo. Ministro-Relator Augusto Nardes, foi proferido o Acórdão 715/2008:
VISTOS, relatados e discutidos estes autos de Representação formulada pela Sefid com vistas a examinar os procedimentos de revisão tarifária, por parte da Agência Nacional de Transportes Terrestres, no que se refere aos serviços de Transporte Rodoviário Interestadual e Internacional em percursos superiores a 75 km, 
ACORDAM os Ministros do Tribunal de Contas da União, reunidos em Sessão Plenária, ante as razões expostas pelo Relator, em: 
9.1. conhecer do presente expediente técnico como Acompanhamento, considerando regulares os procedimentos seguidos pela Agência Nacional de Transportes Terrestres - ANTT - para efetuar os reajustes tarifários do transporte rodoviário interestadual de passageiros em 2005 e 2006, bem como para adotar a Resolução/ANTT n° 1.627, de 13/9/2006, aprovada na Audiência Pública n° 33/2006; 
9.2. reafirmar o entendimento deste Plenário segundo o qual, o TCU, na fiscalização das atividades fim das agências reguladoras, não deve substituir-se aos órgãos que controla, nem estabelecer o conteúdo do ato de competência do órgão regulador, determinando-lhe a adoção de medidas, salvo quando verificar a ocorrência de ilegalidade ou de omissão da autarquia no cumprimento das normas jurídicas pertinentes, conforme Acórdãos 1703/04, 1926/4, 2022/04, 2.067/04,  556/05  e  649/05,  todos do Plenário; 
9.3. em conseqüência, como contribuição para aprimorar os procedimentos de aplicação da nova fórmula paramétrica de reajuste e revisão da tarifa do transporte rodoviário interestadual de passageiros, prevista na Resolução citada no item 9.1, acima, recomendar à ANTT que, para atender aos objetivos previstos no art. 27 do Decreto 2.52 1/98, avalie a oportunidade e a conveniência de: 
9.3.1. aprimorar os procedimentos de apuração da incidência dos preços do combustível na formação final dos custos das permissionárias; 
9.3.2. ampliar a base da amostragem dos modelos e preços de veículos, usada no cálculo do valor médio do custo do ônibus; 
9.3.3. ampliar e aprimorar os procedimentos e serviços técnicos de coleta de dados junto às permissionárias, com o objetivo de identificar sempre com maior exatidão os efetivos valores do IAP e do PMA de um conjunto representativo das linhas de serviços convencionais com sanitário; 
9.3.4. informar a este Tribunal sobre as medidas adotadas em relação às recomendações acima, com vistas ao aperfeiçoamento dos procedimentos de definição, reajuste e revisão da tarifa dos serviços de transporte rodoviário de passageiros. 
9.4. encaminhar cópia do inteiro teor desta, deliberação, acompanhada do relatório e do voto que a fundamentam, ao Diretor Geral da ANTT, ao Ministro dos Transportes, à Ministra de Estado Chefe da Casa Civil da Presidência da República, aos Ministros de Estado das Comunicações e do Planejamento, Orçamento e Gestão, aos Presidentes das Comissões de Defesa do Consumidor, de Fiscalização e Controle do Senado Federal e da Câmara dos Deputados, ao Deputado Federal Leonardo Picciani, ao Diretor do Departamento de Proteção e Defesa do Consumidor do Ministério da Justiça, ao Coordenador da 3ª Câmara de Coordenação e Revisão do Ministério Público Federal, bem assim ao Secretário da SEAE/MF e ao Presidente da ABRATI;
9.5. determinar que a Sefid acompanhe a implementação, no âmbito do Poder Executivo, da Resolução/ANTT n° 1.627, de 13/9/2006 e a eventual modificação de seus dispositivos, com observância da orientação contida no item 9.2, acima.
14.	Em resumo, esta Corte de Contas decidiu conhecer a representação como acompanhamento, considerou regulares os procedimentos adotados pela ANTT para os reajustes tarifários do STRIIP de 2005 e 2006 e propôs uma série de recomendações. Em síntese, transformou as determinações da unidade técnica em recomendações.  
15.	Em maio de 2008, o MPTCU, representado pelo Procurador-Geral Paulo Soares Bugarin e pelo Procurador Júlio Marcelo Oliveira, interpôs pedido de reexame (peça 80, p. 2-50 e peça 81, p. 1-5) , a ser relatado pelo Exmo. Ministro Raimundo Carrero. A seguir segue a proposta do MPTCU (peça 81, p. 4-5) :
Ante o exposto, interpõe o Ministério Público, com fundamento nos artigos 48 e 33 da Lei 8.443/1992 c/c os artigos 276, 285 e 286 do Regimento Interno do TCU, o presente PEDIDO DE REEXAME, e requer que: 
a) seja conhecido o pedido de reexame, para, no mérito, dar-lhe provimento, com vistas a tomar insubsistente o Acórdão 715/2008-TCU-Plenário; 
b) seja determinado à ANTT que: 
I - corrija os itens de custo e o coeficiente tarifário incorporados na fórmula paramétrica aprovada pela Resolução/ANTT 1.627, de 13.9.2006, a ser utilizada nos reajustes das tarifas do serviço de transporte rodoviário interestadual e internacional de passageiros em percursos superiores a 75km, tendo em vista as seguintes ilegalidades verificadas nos reajustes referentes a 2005 e 2006: 
a) adoção do preço médio simples nacional do óleo diesel praticado pelos revendedores de combustível, divulgado pela ANP, que, de acordo com as notas fiscais obtidas pela ANTT junto às permissionárias, não corresponde ao custo do óleo diesel adquirido pelas prestadoras do serviço público de transporte rodoviário interestadual de passageiros, infringindo, assim, o disposto no art. 27 do Decreto 2.521/1998 c/c o art. 3º, inciso II, da Resolução/ANTT 255/2003, e o art. 11, inciso IV, da Lei 10.233/2001; 
b) adoção, como referência, dos veículos conjugados por chassis Mercedes-Benz modelo 0400 RSI) , Scania modelo K124 1136X2 N13, Volvo modelo 1312R6X2 e carrocerias Marcopolo, modelos Paradiso 1200 e 1350, Busscar modelo Jum Buss, quando do reajuste tarifário de 2005, e veículos conjugados por chassis Mercedes-Benz modelo 0-500 RSI) , Scania modelo K124 1136X2 N13 e carrocerias Busscar modelo Jum Buss 360M e Marcopolo, modelos Paradiso 1200 e 1350, por ocasião do reajuste tarifário de 2006, que não representam os veículos usualmente utilizados no serviço convencional com sanitário, segundo dados do Sisfrota, em afronta ao disposto no art. 27 do Decreto 2.521/1998 c/c o art. 3º, inciso II, da Resolução/ANTT 255/2003, e os arts. 4º, §2º, 11; incisos IV, VIII e XII; e 13, inciso IV, todos da Lei 10.233/2001; 
c) adoção, no cálculo do coeficiente tarifário do serviço convencional com sanitário relativo aos reajustes de 2005 e 2006, de preço de aquisição de veículos não utilizados nesse serviço, o que infringe o disposto no art. 27 do Decreto 2.521/1998 c/c com o art. 13 da Resolução/ANTT 255/2003; 
d) redução do índice de Aproveitamento Padrão (IAP) relativo ao transporte rodoviário interestadual de passageiro de 68% para 61%, por ocasião do cálculo do reajuste tarifário de 2006, correspondente à média verificada para os serviços de transporte rodoviário intermunicipal de passageiros, não pertencentes à esfera de atuação da ANTT, sem a necessária fundamentação técnica e com ônus indevido para os usuários, o que contraia o disposto no art. 27 do Decreto 2.521/1998 c/c o art. 6º da Resolução/ANTT 255/2003, os arts. 22, inciso III, e 24, inciso II, da Lei 10.233/2001, bem como o art. 50 da Lei 9.784/1999; 
e) adoção de parâmetro indicador do Percurso Médio Anual (PMA) incompatível com a evolução verificada nas informações disponibilizadas pela ANTT por meio dos Anuários Estatísticos do setor, o que acarreta perda de eficiência, onera as tarifas cobradas dos usuários e afronta o disposto nos arts. 4º, inciso II, e § 2º, e 20, inciso II, 'a', da Lei 10.233/2001 c/c arts. 32, inciso X, e 20, inciso III, do Decreto 2.521/1998 c/c art. 6º e 7º, inciso I, da Lei 8.987/1995; 
f) assunção de decisões regulatórias, no âmbito dos reajustes e revisões tarifárias relativas aos anos de 2005 e 2006, sem a devida fundamentação técnica e com reflexos significativos para a perda de modicidade tarifária, com ônus indevido direto aos usuários do serviço público de transporte interestadual de passageiros, estimado em R$ 796 milhões para o biênio 2005/2006, em afronta aos arts. 11, inciso IV, e 20, inciso II, 'a', da Lei 10.233/2001 c/c arts. 4º e 27 do Decreto 2.521/1998 c/c art. 50 da Lei 9.784/1999 c/c art. 6º e 7º, inciso I, da Lei 8.987/1995; e
II -  realize, no prazo de 180 (cento e oitenta) dias, estudos sobre novas formas de estratificação do setor, considerando, entre outros fatores que a Agência julgar pertinentes, os diferentes ganhos de escala e de poder de compra das empresas, as extensões dos trajetos das linhas e seu número de seções, a localização geográfica da linha, bem como os pontos de apoio das permissionárias, na medida em que o regime de equalização tarifária vai de encontro aos princípios estipulados na legislação do setor, notadamente os arts. 4º, inciso II, §2º, 11, incisos IV, VIII e XII, 12, inciso IV, 20, inciso II, 24, incisos I e II, todos da Lei 10.233/2001, bem como os arts. 4º, parágrafo único, 17, inciso IX, 27, §1º, 76, inciso IV, do Decreto 2.521/1998, além dos arts. 2º, 3º, inciso II, 8º e 13 do Título IV da Resolução ANTT 255/2003.
Requer, ainda, o Ministério Público, que esta Corte de Contas, para assegurar a eficácia de seus julgados e a efetividade do Controle Externo, inclua nas certidões atinentes a recursos e nos acórdãos que proíbam determinada conduta ou mandem rever atos e procedimentos a advertência expressa de que,  consoante o entendimento adotado em caráter normativo na Decisão Plenária 188/1995, o efeito suspensivo dos pedidos de reconsideração e de reexame, bem como dos embargos de declaração, interpostos contra as decisões do Tribunal, suspende provisoriamente os efeitos da decisão até o julgamento do recurso, mas não autoriza o recorrente a, antes do pronunciamento do Tribunal sobre o mérito do recurso, praticar qualquer ato ou adotar qualquer providência que direta ou indiretamente contrarie o teor da decisão atacada, sujeitando o infrator  à multa prevista no art.  58, inciso II, da Lei 8.443/1992.
16.	Mais adiante, a proposta acima será analisada detalhadamente, mas, em resumo, o Parquet de Contas considerou irregulares os procedimentos realizados pela ANTT, propondo determinações que vão ao encontro da proposta da unidade técnica. 
17.	Em agosto de 2008, a ANTT encaminhou as contrarrazões do pedido de reexame do MPTCU (peça 81, p. 18-41) e, em linhas gerais, propôs a manutenção do teor do Acórdão 715/2008. 
18.	Em novembro de 2008, a Secretaria de Recursos (Serur) analisou o pedido de reexame do MPTCU e as contrarrazões da ANTT (p. 81, p. 42-57) . Essa unidade instrutiva propôs conhecer o pedido de reexame, bem como o provimento da integralidade da proposta do Parquet de Contas.
19.	O Ministro-Relator propôs minuta de acórdão acompanhando a proposta do MPTCU, exceto, no que se refere ao pedido de que nas certidões atinentes a recursos e a acórdãos constem a advertência vedando o gestor público de praticar qualquer ato ou adotar qualquer providência que direta ou indiretamente contrarie o teor da decisão atacada, sujeitando o infrator à multa prevista no art. 58, inciso II, da Lei 8.443/1992 (peça 6, p. 17-18) . 
20.	Todavia, em março de 2013, o Exmo. Ministro-Relator do pedido de reexame determinou o envio dos autos à Sefid, a fim de que fosse atualizada a proposta de encaminhamento (peça 6, p. 19) .
21.	Em razão de alterações na estrutura das secretarias de controle externo, o presente processo passou para a competência da SeinfraRodoviaAviação, secretaria que agregou as competências das antigas Sefid e Secob quanto às atribuições de infraestrutura de rodovias.
Do Marco legal e das alterações legislativas
22.	A alínea 'e' do inciso XII do art. 21 da Constituição Federal de 1988 (CF/1988) dispõe que cabe à União explorar o serviço de transporte rodoviário interestadual e internacional de passageiros (STRIIP) , diretamente ou mediante autorização, concessão ou permissão. 
23.	No campo infraconstitucional, a Lei 10.233/2001 reestruturou o transporte terrestre nacional e colocou o serviço sob a esfera de atuação da ANTT (art. 22, inciso III) . 
24.	A partir da leitura conjunta dos art. 13, inciso IV, do art. 14, inciso IV, e do caput do art. 38, todos da redação original da Lei 10.233/2001, juntamente com o caput do art. 175 da CF/88, extrai-se que a então 'prestação regular de serviços de transporte terrestre coletivo de passageiros desvinculados da exploração da infraestrutura' se dava mediante permissão, o que exigia, portanto, licitação para ser delegada. 
25.	A Lei 12.996/2014 alterou os dispositivos acima citados da Lei 10.233/2001, dispondo que o serviço passaria a ser delegado mediante autorização, prescindindo, portanto, de processo licitatório para ser delegado, e criando uma nova modalidade do serviço.
26.	A modalidade criada foi o 'serviço de transporte terrestre coletivo interestadual semiurbano de passageiros desvinculados da exploração de infraestrutura', a ser delegado mediante permissão.
27.	Em síntese, as linhas interestaduais desse serviço de transporte coletivo passaram a ter duas naturezas distintas com as seguintes características: 
a) serviços de transporte terrestre coletivo interestadual (STCI) rodoviário ou de natureza rodoviária - delegado mediante autorização (art. 13, V, 'e') ; 
b) serviços de transporte terrestre coletivo interestadual (STCI) semiurbano ou de natureza urbana - delegado mediante permissão (art. 13, IV, 'a') . 
28.	Por sua vez, as linhas internacionais são todas de natureza rodoviária, porquanto, seguem o regramento do STCI rodoviário - delegado mediante autorização (art. 13, V, 'e') . 
29.	Essas alterações legislativas trazem importantes repercussões sobre este pedido de reexame, uma vez que o acompanhamento ora recorrido tem como objeto os procedimentos de reajuste tarifário do STRIIP para percursos maiores que 75km. Como as alterações da Lei 10.233/2001 afetam o mecanismo de regulação tarifária deste serviço, torna-se fundamental compreender estas mudanças e a sua relação com o processo e o recurso.   
30.	Com efeito, após as alterações legislativas, apenas as linhas interestaduais de natureza urbana mantiveram a obrigatoriedade de licitação, de sorte que foram as únicas que mantiveram a regulação tarifária do serviço pela Agência. Como cada linha compõe um monopólio, exclusividade do explorador do serviço, o preço exigido dos usuários deve ser regulado pela Agência a fim de se evitar abusos tarifários por parte do prestador. 
31.	Quanto as demais linhas interestaduais (de natureza rodoviária) e as internacionais, estas passam a ser delegadas mediante autorização, vale dizer, a ANTT passa a autorizar a entrada de novos interessados em explorar o serviço que, por sua vez, competirão entre si. Com efeito, as tarifas serão reguladas pelo próprio mercado, cabendo a Agência apenas intervir quando for o caso de desvios na regular prestação do serviço e na livre concorrência.
32.	Diante do exposto, a Lei 12.996/2014 mudou o regime de delegação do serviço de transporte rodoviário de passageiros, o que por sua vez trouxe repercussões sobre a regulação tarifária realizada pela ANTT e em última instância sobre a análise do pedido de reexame deste caso concreto. 
33.	Portanto, torna-se fundamental avaliar a aplicabilidade da proposta do MPTCU frente a alteração do regime de regulação tarifária advinda com a Lei 12.996/2014, aspectos que serão analisados no exame técnico a seguir. 
EXAME TÉCNICO 
34.	Preliminarmente, faz-se importante explicitar as categorias atuais do STRIIP e a sua evolução ao longo do tempo. A presente representação se refere ao serviço com extensão superior a 75km, todavia, esta denominação não é mais utilizada atualmente.
35.	Inicialmente, o STRIIP era subdividido em três serviços distintos. A primeira subdivisão compreendia o Serviço Regular de Transporte Rodoviário Interestadual de Passageiros, com extensão superior a 75 km; a segunda, compreendia esse mesmo serviço, só que prestado em linhas com extensão igual ou inferior a 75 km. Este último em muitas vezes era referido como Serviço de Transporte Rodoviário Interestadual de Curta Distância. Por fim, o terceiro, compreendia os Serviços de Transporte Rodoviário Internacional de Passageiros.
36.	Todavia, a Lei 12.996/2014 alterou o serviço de transporte interestadual de passageiros, introduzindo o serviço de natureza urbana. Consequentemente, o STRIIP passou a ser dividido em duas modalidades. A primeira é o Serviço de Transporte Coletivo Interestadual. Esta é subdividida em Serviço de Transporte Coletivo Interestadual Rodoviário (ou de natureza rodoviária ou prestado por ônibus do tipo rodoviário) e em Serviço de Transporte Coletivo Interestadual Semiurbano (ou de natureza urbana ou prestado por ônibus do tipo urbano) . A segunda modalidade é o Serviço de Transporte Coletivo Internacional.
37.	Consequentemente, parte das linhas do antigo serviço com extensão superior a 75km (linhas objeto da representação) passou a ser denominada Serviço de Transporte Coletivo Interestadual Rodoviário (ou de natureza rodoviária ou prestado por ônibus do tipo rodoviário) , previsto no art. 13, V, 'e', da Lei 10.233/01, e parte passou a ser denominada Serviço de Transporte Coletivo Interestadual Semiurbano (ou de natureza urbana ou prestado por ônibus do tipo urbano) , previsto no art. 13, IV, 'a', da Lei 10.233/01.
38.	Com efeito, cada uma das propostas do MPTCU deve ser individualmente analisada em relação aos atuais serviços de transporte coletivo interestadual de natureza rodoviária e o de natureza urbana. Dessa forma, a análise de cada item da proposta do MPTCU será realizada separadamente para essas duas categorias do serviço. O item 'b', inciso III, do encaminhamento do pedido de reexame independe da categoria do serviço e por isso será analisado individualmente ao final da análise de cada modalidade do serviço. 
Serviço de Transporte Coletivo Interestadual Rodoviário ou de natureza rodoviária
39.	A Lei 12.996/2014 alterou a Lei 10.233/2001 e definiu que a delegação desta modalidade do serviço à iniciativa privada será feita mediante autorização, o que, pela redação do caput do art. 175, torna não obrigatório o procedimento licitatório (vide o art. 13, inciso V, alínea 'e'; o art. 14, inciso III, alínea 'j', ambos da Lei 10.233/2001) . Com efeito, múltiplas empresas prestarão o serviço, competindo entre si, de maneira que a tarifa do serviço será regulada pelo próprio mercado (vide parágrafos 4 a 13) . 
40.	Consequentemente, para estas linhas de transporte, os incisos 'I' (alíneas 'a' a 'e') ; e 'II', todos, referentes ao item 'b' do encaminhamento do pedido de reexame do MPTCU (peça 81, p. 4-5) perderam o objeto, uma vez que a Agência, em situações normais, sequer regula as tarifas deste serviço. 
41.	Quanto ao item b, inciso I, alínea 'f', o MPTCU, assim como a Sefid, apontou uma irregularidade nos reajustes de 2005 e 2006:
b) seja determinado à ANTT que: 
I - corrija os itens de custo e o coeficiente tarifário incorporados na fórmula paramétrica aprovada pela Resolução/ANTT 1.627, de 13.9.2006, a ser utilizada nos reajustes das tarifas do serviço de transporte rodoviário interestadual e internacional de passageiros em percursos superiores a 75km, tendo em vista as seguintes ilegalidades verificadas nos reajustes referentes a 2005 e 2006:
 (...) 
f) assunção de decisões regulatórias, no âmbito dos reajustes e revisões tarifárias relativas aos anos de 2005 e 2006, sem a devida fundamentação técnica e com reflexos significativos para a perda de modicidade tarifária, com ônus indevido direto aos usuários do serviço público de transporte interestadual de passageiros, estimado em R$ 796 milhões para o biênio 2005/2006, em afronta aos arts. 11, inciso IV, e 20, inciso II, 'a', da Lei 10.233/2001 c/c arts. 4º e 27 do Decreto 2.521/1998 c/c art. 50 da Lei 9.784/1999 c/c art. 6º e 7º, inciso I, da Lei 8.987/1995;
42.	Pelo art. 7º da Resolução-TCU 265/2014, este tipo de encaminhamento deve ser feito mediante 'dar ciência'. Com efeito, a alteração das características do serviço pela legislação superveniente não regulariza os atos realizados no âmbito do então serviço de transporte rodoviário para percursos superiores a 75km. Desse modo, a fim de tornar o encaminhamento compatível com a referida resolução, propõe-se que a irregularidade seja objeto de ciência aos responsáveis da ANTT.  
43.	Diante do exposto, os itens 'b', inciso 'I', alíneas 'a' a 'e'; e o item 'b', inciso II, do encaminhamento do pedido de reexame do MPTCU (peça 81, p. 4-5) perderam objeto, de sorte que não são aplicáveis ao atual Serviço de Transporte Coletivo Interestadual Rodoviário. Quanto à alínea 'f', inciso I, do item 'b', a irregularidade então apurada deve ser objeto de ciência aos responsáveis da ANTT, de forma que sua redação fique compatível com o art. 7º da Resolução-TCU 265/2014.
44.	 Passa-se a seguir para a análises dos mesmos itens para as linhas de transporte rodoviário de percursos superiores a 75km que se transformaram, após a Lei 12.996/2014, em Serviço de Transporte Coletivo Interestadual Semiurbano. 
Serviço de Transporte Coletivo Interestadual Semiurbano ou de natureza urbana
45.	A Lei 12.996/2014 alterou a Lei 10.233/2001, criou o Serviço de Transporte Coletivo Interestadual Semiurbano e definiu que esta modalidade do serviço deverá ser delegada à iniciativa privada mediante permissão (vide o art. 13, inciso IV, alínea "a", o art. 14, inciso IV, alínea "a" e o caput do art. 38, todos da Lei 10.233/2001) . Consequentemente e de acordo com o caput do art. 175 da CF/88, este serviço será delegado "sempre através de licitação". 
46.	Com efeito, a exploração de cada linha será competência de um único explorador, constituindo, portanto, um monopólio legal. Consequentemente, para evitar que o prestador imponha livremente as tarifas aos usuários faz-se necessário a regulação tarifária destas linhas pela ANTT (vide parágrafos 4 a 13) .
47.	A partir do exposto, faz-se necessário verificar se a atual metodologia de reajuste tarifário deste serviço guarda correlação com o que fora atacado pela Sefid e pelo MPTCU. Se este for o caso, as determinações propostas no pedido de reexame continuarão aplicáveis. 
48.	De início, o normativo da ANTT que regulamenta os procedimentos e as metodologias do reajuste tarifário do serviço mudou. À época do Acórdão atacado, a Resolução ANTT 1.627/2006 regulamentava o reajuste do serviço. Todavia, hoje a matéria é regulamentada pela Resolução ANTT 4.770/2015. 
49.	Em resumo, a fórmula paramétrica do reajuste tarifário sofreu significativas alterações. 
50.	Na metodologia estabelecida na Resolução ANTT 1.627/2006, o reajuste era apurado considerado uma diversidade de custos e os respectivos percentuais relativos na fórmula do reajuste tarifário, tais como: combustível (23,12%) , lubrificante (2,6%) , veículos (28,97%) , peças e acessórios (3,81%) , despesas gerais (3,71%) etcetera. Sobre cada um desses custos era aplicado um índice específico para o reajuste, como por exemplo: despesas gerais - IBGE / IPCA; combustível - ANP / Brasil; veículos - FGV/IPA-DI, pessoal IBGE / INPC etcetera. A partir do respectivo índice, cada item de custo era reajustado, de acordo com a sua importância relativa sobre o montante total dos custos. Acrescenta-se que a fórmula previa parâmetros operacionais com repercussão sobre o reajuste, tais como: Percurso Médio Anual do Veículo (PMA) ; Índice de Aproveitamento Padrão (IAP) ; Fator Redutor de Encomenda (FRE) e Lotação de Veículo (LOT) . 
51.	Na metodologia estabelecida pela Resolução ANTT 4.770/2015, a Agência simplificou substancialmente as premissas do reajuste (p. 20) . Estabeleceu-se apenas dois custos: óleo diesel (OD) e outros custos (OC) . O óleo diesel tem importância de 32,54% na fórmula paramétrica e é reajustado pelo índice referente ao 'Preço do combustível 'distribuidora', apurado pela ANP - média nacional. Os 'outros custos' têm o peso de 67,46% na fórmula paramétrica e é corrigido pelo IBGE / IPCA. Acrescenta-se que a metodologia atual suprimiu os parâmetros operacionais: PMA, IAP, FRE, LOT. 
52.	Diante do exposto, a metodologia de reajuste do serviço sofreu substanciais alterações com repercussões sobre os encaminhamentos do pedido de reexame. Para verificar a pertinência das determinações propostas pelo MPTCU, faz-se necessário confrontar cada um dos itens do encaminhamento do MPTCU com as novas premissas estabelecidas pela Resolução ANTT 4.770/2015. 
53.	A seguir cada um dos itens do encaminhamento do MPTCU será analisado individualmente para as linhas do Serviço de Transporte Coletivo Interestadual Semiurbano.
Item b, inciso I, alínea "a" (peça 81, p. 4-5) 
54.	A proposta do MPTCU foi:
b) seja determinado à ANTT que:
I - corrija os itens de custo e o coeficiente tarifário incorporados na fórmula paramétrica aprovada pela Resolução/ANTT 1.627, de 13.9.2006, a ser utilizada nos reajustes das tarifas do serviço de transporte rodoviário interestadual e internacional de passageiros em percursos superiores a 75km, tendo em vista as seguintes ilegalidades verificadas nos reajustes referentes a 2005 e 2006: 
a) adoção do preço médio simples nacional do óleo diesel praticado pelos revendedores de combustível, divulgado pela ANP, que, de acordo com as notas fiscais obtidas pela ANTT junto às permissionárias, não corresponde ao custo do óleo diesel adquirido pelas prestadoras do serviço público de transporte rodoviário interestadual de passageiros, infringindo, assim, o disposto no art. 27 do Decreto 2.521/1998 c/c o art. 3º ,  inciso II, da Resolução/ANTT 255/2003, e o art. 11, inciso IV, da Lei 10.233/2001; 
55.	Em resumo, o MPTCU critica a adoção do custo do óleo diesel a partir do preço praticado pelos revendedores de combustível, uma vez que as empresas adquiriam o produto em larga escala, conseguindo preços mais baixos. 
56.	Todavia, a Resolução ANTT 4.770/2015 alterou o referencial de preços praticados dos revendedores para o dos distribuidores (p. 20) . Consequentemente, afastou-se ganhos indevidos dos prestadores com combustível, uma vez que, pela nova sistemática, o custo das permissionárias se aproxima dos custos que incorrem os postos de combustíveis para adquirir óleo diesel das distribuidoras e, não mais, os preços, mais elevados, transferidos dos postos aos consumidores finais.   
57.	Diante do exposto, ao adotar como referencial dos custos de óleo diesel o preço praticado pelas distribuidoras e não mais os preços praticados pelos revendedores, a ANTT aprimorou a metodologia expurgando ganhos indevidos dos permissionários. Com efeito, o item b, inciso I, alínea 'a', do pedido de reexame proposto pelo MPTCU não é mais aplicável.   
Item b, inciso I, alíneas 'b' e 'c' (peça 81, p. 4-5) 
58.	Como tanto a proposta da alínea 'b' como a da alínea 'c' do item b, inciso I, tratam de veículos, propõe-se que sejam analisadas conjuntamente.  
59.	A proposta do MPTCU foi:
b) seja determinado à ANTT que:
I - corrija os itens de custo e o coeficiente tarifário incorporados na fórmula paramétrica aprovada pela Resolução/ANTT 1.627, de 13.9.2006, a ser utilizada nos reajustes das tarifas do serviço de transporte rodoviário interestadual e internacional de passageiros em percursos superiores a 75km, tendo em vista as seguintes ilegalidades verificadas nos reajustes referentes a 2005 e 2006: 
 (...) 
b) adoção, como referência, dos veículos conjugados por chassis Mercedes-Benz modelo 0400 RSI) , Scania modelo K124 1136X2 N13, Volvo modelo 1312R6X2 e carrocerias Marcopolo, modelos Paradiso 1200 e 1350, Busscar modelo Jum Buss, quando do reajuste tarifário de 2005, e veículos conjugados por chassis Mercedes-Benz modelo 0-500 RSI) , Scania modelo K124 1136X2 N13 e carrocerias Busscar modelo Jum Buss 360M e Marcopolo, modelos Paradiso 1200 e 1350, por ocasião do reajuste tarifário de 2006, que não representam os veículos usualmente utilizados no serviço convencional com sanitário, segundo dados do Sisfrota, em afronta ao disposto no art. 27 do Decreto 2.521/1998 c/c o art. 3º, inciso II, da Resolução/ANTT 255/2003, e os arts. 4º, §2º, 11; incisos IV, VIII e XII; e 13, inciso IV, todos da Lei 10.233/2001; 
c) adoção, no cálculo do coeficiente tarifário do serviço convencional com sanitário relativo aos reajustes de 2005 e 2006, de preço de aquisição de veículos não utilizados nesse serviço, o que infringe o disposto no art. 27 do Decreto 2.521/1998 c/c com o art. 13 da Resolução/ANTT 255/2003
60.	Em síntese, na metodologia de reajuste do serviço, o MPTCU critica a utilização de um número restrito de veículos, bem como de modelos sem compatibilidade com a realidade, de maneira a onerar indevidamente as tarifas dos usuários. 
61.	Todavia, a Resolução ANTT 4.770/2015 simplificou o procedimento de reajuste, colocando apenas dois itens na planilha de custos (art. 77) : óleo diesel e outros custos. Dessa forma, o item veículos não entra mais no cômputo do reajuste tarifário do serviço. 
62.	Diante do exposto, o item veículos foi retirado pela Resolução ANTT 4.770/2015 da fórmula paramétrica do reajuste tarifário do serviço de transporte coletivo interestadual de passageiros, não sendo, portanto, mais aplicável as determinações propostas pelo MPTCU nas alíneas 'b' e 'c', do inciso I, do item b do encaminhamento do pedido de reexame.
Item b, inciso I, alínea "d" (peça 81, p. 4-5) 
63.	A proposta do MPTCU foi:
b) seja determinado à ANTT que:
I - corrija os itens de custo e o coeficiente tarifário incorporados na fórmula paramétrica aprovada pela Resolução/ANTT 1.627, de 13.9.2006, a ser utilizada nos reajustes das tarifas do serviço de transporte rodoviário interestadual e internacional de passageiros em percursos superiores a 75km, tendo em vista as seguintes ilegalidades verificadas nos reajustes referentes a 2005 e 2006: 
 (...) 
d) redução do índice de Aproveitamento Padrão (IAP) relativo ao transporte rodoviário interestadual de passageiro de 68% para 61%, por ocasião do cálculo do reajuste tarifário de 2006, correspondente à média verificada para os serviços de transporte rodoviário intermunicipal de passageiros, não pertencentes à esfera de atuação da ANTT, sem a necessária fundamentação técnica e com ônus indevido para os usuários, o que contraia o disposto no art. 27 do Decreto 2.521/1998 c/c o art. 6º da Resolução/ANTT 255/2003, os arts. 22, inciso III, e 24, inciso II, da Lei 10.233/2001, bem como o art. 50 da Lei 9.784/1999; 
64.	Pelo exposto, o MPTCU considera indevida a redução do Índice de Aproveitamento Padrão (IAP) de 68% para 61%, de maneira a onerar indevidamente a tarifa dos usuários. 
65.	Todavia, a Resolução ANTT 4.770/2015 simplificou o procedimento de reajuste, expurgando os parâmetros operacionais da metodologia anterior: Índice de Aproveitamento Padrão (IAP) ; Percurso Médio Anual do Veículo (PMA) ; Fator Redutor de Encomenda (FRE) e Lotação de Veículo (LOT) . 
66.	Diante do exposto, o parâmetro operacional Índice de Aproveitamento Padrão (IAP)  foi expurgado, pela Resolução ANTT 4.770/2015, da fórmula paramétrica do reajuste tarifário do serviço de transporte coletivo interestadual de passageiros, não sendo, portanto, mais aplicável o item b, inciso I, alínea 'd' do encaminhamento do pedido de reexame do MPTCU.
Item b, inciso I, alínea "e" (peça 81, p. 4-5) 
67.	A proposta do MPTCU foi:
b) seja determinado à ANTT que:
I - corrija os itens de custo e o coeficiente tarifário incorporados na fórmula paramétrica aprovada pela Resolução/ANTT 1.627, de 13.9.2006, a ser utilizada nos reajustes das tarifas do serviço de transporte rodoviário interestadual e internacional de passageiros em percursos superiores a 75km, tendo em vista as seguintes ilegalidades verificadas nos reajustes referentes a 2005 e 2006: 
 (...) 
e) adoção de parâmetro indicador do Percurso Médio Anual (PMA) incompatível com a evolução verificada nas informações disponibilizadas pela ANTT por meio dos Anuários Estatísticos do setor, o que acarreta perda de eficiência, onera as tarifas cobradas dos usuários e afronta o disposto nos arts. 4º, inciso II, e § 2º, e 20, inciso II, 'a', da Lei 10.233/2001 c/c arts. 32, inciso X, e 20, inciso III, do Decreto 2.521/1998 c/c art. 6º e 7º, inciso I, da Lei 8.987/1995; 
68.	A partir do exposto, o MPTCU considera o parâmetro operacional Percurso Médio Anual (PMA) adotado pela ANTT incompatível com a realidade do setor. 
69.	Todavia, a Resolução ANTT 4.770/2015 simplificou o procedimento de reajuste, expurgando os parâmetros operacionais da metodologia anterior, incluindo, entre eles, o Percurso Médio Anual do Veículo (PMA) . 
70.	Diante do exposto, o parâmetro operacional Percurso Médio Anual do Veículo (PMA)  foi expurgado, pela Resolução ANTT 4.770/2015, da fórmula paramétrica do reajuste tarifário do serviço de transporte coletivo interestadual de passageiros, não sendo, portanto, mais aplicável o item b, inciso I, alínea 'e' do encaminhamento do Pedido de Reexame do MPTCU.
Item b, inciso I, alínea "f" (peça 81, p. 4-5) 
71.	A proposta do MPTCU foi:
b) seja determinado à ANTT que:
I - corrija os itens de custo e o coeficiente tarifário incorporados na fórmula paramétrica aprovada pela Resolução/ANTT 1.627, de 13.9.2006, a ser utilizada nos reajustes das tarifas do serviço de transporte rodoviário interestadual e internacional de passageiros em percursos superiores a 75km, tendo em vista as seguintes ilegalidades verificadas nos reajustes referentes a 2005 e 2006: (...) 
f) assunção de decisões regulatórias, no âmbito dos reajustes e revisões tarifárias relativas aos anos de 2005 e 2006, sem a devida fundamentação técnica e com reflexos significativos para a perda de modicidade tarifária, com ônus indevido direto aos usuários do serviço público de transporte interestadual de passageiros, estimado em R$ 796 milhões para o biênio 2005/2006, em afronta aos arts. 11, inciso IV, e 20, inciso II, 'a', da Lei 10.233/2001 c/c arts. 4º e 27 do Decreto 2.521/1998 c/c art. 50 da Lei 9.784/1999 c/c art. 6º e 7º, inciso I, da Lei 8.987/1995;
72.	Conforme exposto no parágrafo 39, o MPTCU, apontou uma irregularidade nos reajustes de 2005 e 2006. Pelo art. 7 da Resolução-TCU 265/2014, este tipo de encaminhamento deve ser feito mediante 'dar ciência'. Com efeito, a alteração das características do serviço pela legislação superveniente não regulariza os atos realizados no âmbito do então serviço de transporte rodoviário para percursos superiores a 75km. 
73.	Desse modo, a fim de tornar o encaminhamento compatível com o art. 7º da Resolução-TCU 265/2014, propõe-se que o item b, inciso I, alínea 'f' do encaminhamento do pedido de reexame do MPTCU seja convertido em ciência aos responsáveis da ANTT.  
Item b, inciso II, (peça 81, p. 4-5) 
74.	A proposta do MPTCU foi:
b) seja determinado à ANTT que:
II -  realize, no prazo de 180 (cento e oitenta) dias, estudos sobre novas formas de estratificação do setor, considerando, entre outros fatores que a Agência julgar pertinentes, os diferentes ganhos de escala e de poder de compra das empresas, as extensões dos trajetos das linhas e seu número de seções, a localização geográfica da linha, bem como os pontos de apoio das permissionárias, na medida em que o regime de equalização tarifária vai de encontro aos princípios estipulados na legislação do setor, notadamente os arts. 4º, inciso II, §2º, 11, incisos IV, VIII e XII, 12, inciso IV, 20, inciso II, 24, incisos I e II, todos da Lei 10.233/2001, bem como os arts. 4º, parágrafo único, 17, inciso IX, 27, §1º, 76, inciso IV, do Decreto 2.521/1998, além dos arts. 2º, 3º, inciso II, 8º e 13 do Título IV da Resolução ANTT 255/2003.
75.	Em síntese, o MPTCU propõe que seja determinado à ANTT que realize estudos para o aprimoramento do reajuste tarifário do serviço. Todavia, após esta proposta, a ANTT alterou substancialmente esta metodologia, de sorte que este encaminhamento não é mais aplicável.
76.	Diante do exposto, o item b, inciso II, do encaminhamento do pedido de reexame do MPTCU não é mais aplicável diante da publicação da Resolução ANTT 4.770/2015 e da alteração substancial da metodologia de reajuste tarifário do serviço.
77.	Por fim, na seção seguinte será analisado o item b, inciso III, do pedido de reexame do MPTCU.
Item b, inciso III (peça 81, p. 4-5) 
78.	A proposta do MPTCU foi:
Requer, ainda, o Ministério Público, que esta Corte de Contas, para assegurar a eficácia de seus julgados e a efetividade do Controle Externo, inclua nas certidões atinentes a recursos e nos acórdãos que proíbam determinada conduta ou mandem rever atos e procedimentos a advertência expressa de que,  consoante o entendimento adotado em caráter normativo na Decisão Plenária 188/1995, o efeito suspensivo dos pedidos de reconsideração e de reexame, bem como dos embargos de declaração, interpostos contra as decisões do Tribunal, suspende provisoriamente os efeitos da decisão até o julgamento do recurso, mas não autoriza o recorrente a, antes do pronunciamento do Tribunal sobre o mérito do recurso, praticar qualquer ato ou adotar qualquer providência que direta ou indiretamente contrarie o teor da decisão atacada, sujeitando o infrator  à multa prevista no art.  58, inciso II, da Lei 8.443/1992.
79.	A fim de assegurar a eficácia dos julgados e a efetividade do controle externo, o MPTCU requer que seja vedado ao recorrente das decisões desta Corte de Contas praticar qualquer ato ou a adotar qualquer providência que, direta ou indiretamente, contrarie o teor da decisão atacada, sujeitando o infrator à multa prevista no art. 58, inciso II, da Lei 8.443/1992. 
80.	Embora pertinente para impedir que danos irreversíveis ao erário e ao interesse público ocorram durante o período de análise do recurso que muitas vezes pode durar anos, a proposta do Parquet de Contas encontra-se desatualizada. Esta possibilidade já fora afastada por esta Corte de Contas no âmbito do TC Processo 001.160/2010-9 (processo administrativo) . Transcreve-se a seguir o trecho do Relatório que fundamentou o Acórdão 2663/2014-TCU-Plenário relativo à matéria. 
Considerando que a presente proposta de se elaborar súmula em face do entendimento normativo contido na Decisão Plenária 188/2005 contraria a doutrina acerca do efeito suspensivo dos recursos;
considerando, também, que o mencionado entendimento não encontra respaldo na jurisprudência sobre o efeito suspensivo dos recursos no âmbito do Poder Judiciário;
considerando, adicionalmente, que o TCU dispõe de instrumento processual adequado para evitar a 'ineficácia de decisão de mérito', que é o objetivo último do entendimento normativo em apreço, decorrente do seu poder geral de cautela, exercido por meio da expedição de medida cautelar, nos termos do art. 276 do Regimento Interno;
considerando, ainda, que alguns dos precedentes citados para embasar a súmula em estudo trazem a compreensão, na sua fundamentação, que a prática de ato considerado ilegal em descumprimento de deliberação, enquanto sob efeito suspensivo, não acarreta, ipso facto, sanção, em oposição ao contido na decisão de caráter normativo que se propõe sumular (Acórdãos 850/2005 e 2.051/2009, ambos do Plenário) ; e
considerando, por fim, que consoante disposto no art. 6º do Regulamento da Comissão de Jurisprudência, a tese a ser sumulada não deve estar contemplada em norma, ainda que revelada em decisão de caráter normativo, segundo a interpretação formulada pela Dijur,
acolho as instruções da extinta Adcon, da Conjur e da Dijur desta Seses para propor à Comissão de Jurisprudência o arquivamento do presente processo, cujo estudo foi elaborado em atendimento ao item 9.3 do Acórdão 266/2007-TCU-Plenário.
81.	Diante do exposto, o item b, inciso III, do encaminhamento do pedido de reexame do MPTCU não é mais aplicável, uma vez que a matéria fora superada no âmbito do Acórdão 2663/2014-TCU-Plenário desta Corte de Contas.    
82.	Por último, na seção seguinte será tratada a não revogação expressa das disposições da Resolução ANTT 1.627/2006. 
Da não revogação expressa da Portaria ANTT 1.627/2006
83.	A Resolução ANTT 4.770/2015 implementou importantes alterações na regulação do serviço de transporte rodoviário interestadual e internacional de passageiros sujeitos à autorização. Todavia, esta resolução não revogou, expressamente, as disposições anteriores da Resolução ANTT 1.627/2006. Assim, a não completa definição da norma aplicável ao caso concreto torna possível a geração de insegurança jurídica para o setor, bem como a judicialização de conflitos entre prestadores, passageiros e Agência Reguladora. 
84.	Diante do exposto, a fim de afastar insegurança jurídica para o serviço de transporte rodoviário interestadual de passageiros de natureza urbana e a judicialização de conflitos, propõe-se que, nos termos do inciso III do art. 250 do RITCU, seja recomendado à Agência Nacional de Transportes Terrestres que elabore normativo, incluindo, na Portaria ANTT 4.770/2015, dispositivo que revogue expressamente a Portaria ANTT 1.627/2006. 
Do questionamento do alcance do controle do TCU sobre atos finalísticos das Agências Reguladoras
85.	Em manifestação, a ANTT arguiu a impossibilidade de controle por este Tribunal sobre os seus atos finalísticos (peça 81, p. 23-28) . Na visão da Agência (em 2008) , o art. 71 da CF/88 somente conferiu ao TCU poderes de controle sobre atos de natureza econômico-financeira, tendo a sua atuação restrita à fiscalização da execução orçamentária e da regular aplicação dos recursos públicos.  
86.	Atualmente a discussão quanto o alcance do controle externo sobre os atos das Agências Reguladoras se encontra superado. A jurisprudência deste Tribunal é uníssona no sentido de que o controle externo sobre os atos finalísticos das Agências é de segunda ordem, podendo-se ser exemplificados alguns precedentes nesse sentido: Acórdão 738/2017-TCU-Plenário; 2.832/2016-Plenário; 2.609/2016-Plenário; 1.865/2016-Plenário; 1.439/2016-Plenário; 1.407/2016-Plenário; 798/2016-Plenário; 644/2016-Plenário; 4.773/2016-Primeira Câmara; 617/2015-Plenário; 764/2015-Plenário; 909/2015-Plenário; 2.071/2015-Plenário; 2.338/2015-Plenário; 2.730/2015-Plenário; 265/2014-Plenário; 1.043/2014-Plenário; 1.532/2014-Plenário e 2.314/2014-Plenário.            
87.	O alcance do controle de segunda ordem depende da natureza do ato regulatório: se ato vinculado ou discricionário. Quando o ato irregular for vinculado, ou seja, quando as entidades reguladoras tiverem violado expressa disposição legal, este Tribunal pode determinar a esses entes que adotem as providências necessárias à correção das irregularidades detectadas. Por outro lado, quando se tratar de ato discricionário, praticados de forma motivada e visando satisfazer o interesse público, esta Corte de Contas pode unicamente recomendar propostas de melhorias.
88.	Contudo, se o ato discricionário contiver vício de ilegalidade ou se tiver sido praticado por autoridade incompetente, se não tiver sido observada a forma devida, se o motivo determinante e declarado de sua prática não existir ou, ainda, se estiver configurado desvio de finalidade, esta Corte de Contas poderá determinar a adoção das providências necessárias ao respectivo saneamento, podendo, inclusive, determinar a sua anulação.
89.	No caso concreto, a então Sefid em nenhum momento se imiscuiu na escolha do modelo de revisão/reajuste tarifário a ser adotado pela Agência (empresa de referência, regulação pelo custo etc.) . As determinações propostas tiveram como fundamento a falta de motivação da ANTT relativa a escolhas e premissas regulatórias decorrentes do modelo regulatório escolhido pela própria Agência. 
90.	Na oportunidade, a unidade demonstrou ainda que a falta de motivação levava a escolhas antieconômicas que oneravam indevidamente os usuários. É o caso, por exemplo, da escolha de veículos que não representavam os veículos usualmente utilizados pelos permissionários; a utilização do preço do óleo diesel praticado por revendedores, quando os permissionários o adquiriam junto a distribuidores a preços inferiores; e a utilização parâmetros regulatórios desconectados da realidade, que, em última instância, majoravam os custos a ser repassados aos usuários, tais como o Percurso Médio anual (PMA) e o Índice de Aproveitamento Padrão (IAP) .    
91.	Nos casos em que é exigida, a falta de fundamentação constitui vício de forma do ato administrativo e leva a sua nulidade (Lei 4.717/65, art. 2º, 'b') . A Lei 9.784/99 enumera as situações em que a Administração deve fundamentar os seus atos, destacando-se aqueles que 'neguem, limitem ou afetem direitos e interesses' (art. 50, inciso I) . 
92.	É evidente que o reajuste tarifário de um serviço público constitui ato que afeta direitos e interesses, tanto dos usuários do serviço como das próprias permissionárias. Fica evidente, portanto, que o controle deste Tribunal no caso concreto se deu, não apenas na seara da eficiência, como da legalidade, em razão da falta de fundamentação adequada quando a legislação assim a exige.    
93.	Desse modo, a discricionariedade técnica do regulador não pode ser confundida com arbitrariedade decisória nem pode constituir proteção a escolhas manifestadamente antieconômicas ou contrárias ao interesse público. No mesmo sentido, a jurisprudência deste Tribunal é uníssona pela possibilidade de controle externo sobre atos finalísticos dos agentes reguladores por meio do denominado controle de segunda ordem.
CONCLUSÃO
94.	A Lei 12.996/2014 alterou a Lei 10.233/2001, trazendo significativas alterações no serviço de transporte rodoviário interestadual de passageiros, com importantes repercussões sobre o pedido de reexame interposto pelo MPTCU contra o Acórdão 715/2008. 
95.	A Lei criou o Serviço de Transporte Coletivo Interestadual Semiurbano e definiu que a sua delegação à iniciativa privada será feita mediante permissão, o que exige, portanto, licitação. Por outro lado, a Lei definiu que o Serviço de Transporte Coletivo interestadual Rodoviário será feito mediante autorização, o que implica tarifas reguladas pelo mercado, dispensando uma regulação tarifária imediata pela ANTT. 
96.	Como o presente processo trata dos reajustes tarifários do serviço de transporte rodoviário interestadual de passageiros de percursos superiores a 75km, as alterações legislativas quanto à denominação do serviço e a respectiva forma de delegação influenciam diretamente na regulação tarifária e, por conseguinte, na proposta do MPTCU para o presente pedido de reexame.  
97.	A partir do exposto, grande parte das propostas do MPTCU não são mais aplicáveis ou perderam objeto, uma deve ser adaptada ao art. 7º da Resolução-TCU 265/2014 e uma deve ser mantida nos seus exatos termos. Observou-se ainda que a Resolução ANTT 1.687/2006, que regulava à época o reajuste do serviço e fora sucedida pela Resolução ANTT 4.770/2015, não fora expressamente revogada pela posterior, o que tem o potencial de acarretar insegurança jurídica para o setor, de sorte que se propõe recomendar a elaboração de normativo corrigindo esta omissão. Quanto a alegação da Agência pela impossibilidade de alcance dos seus atos finalísticos pelo controle externo, a discussão atualmente se encontra superada, estando a jurisprudência deste Tribunal uníssona pela possibilidade de controle externo sobre atos finalísticos de agentes reguladores por intermédio do denominado controle de segunda ordem.  
98.	Por último, a proposta de encaminhamento a seguir tomará como modelo a proposta da Secretaria de Recursos (Serur) (peça 81, p. 55-57) , que acatou integralmente o encaminhamento do MPTCU, todavia, alterou a numeração dos itens do encaminhamento. 
PROPOSTA DE ENCAMINHAMENTO
99.	Diante de todo o exposto, submetem-se os autos à consideração superior, propondo:
a) manter a redação do item "a" da proposta da Secretaria de Recursos (peça 81, p. 55-57) ;
b) considerar não mais aplicáveis os itens "b", 1.1, 1.2, 1.3, 1.4, 1.5 e 2 e o item "d" da proposta da Secretaria de Recursos (peça 81, p. 55-57) ;  
c) visando a adequar o item 'b', 1.6, da proposta da Secretaria de Recursos (peça 81, p. 55-57) ao art. 7º da Resolução-TCU 265/2014, alterar a sua redação para: com fulcro na Resolução 265/2014-TCU, dar ciência à Agência Nacional de Transportes Terrestres que assunção de decisões regulatórias, no âmbito dos reajustes e revisões tarifárias relativas aos anos de 2005 e 2006, sem a devida fundamentação técnica e com reflexos significativos para a perda de modicidade tarifária, com ônus indevido direto aos usuários do serviço público de transporte interestadual de passageiros, estimado em R$ 796 milhões para o biênio 2005/2006, afronta os arts. 11, inciso IV, e 20, inciso II, 'a', da Lei 10.233/2001 c/c arts. 4º e 27 do Decreto 2.521/1998 c/c art. 50 da Lei 9.784/1999 c/c art. 6º e 7º, inciso I, da Lei 8.987/1995;
d) visando a ajustar o correto encaminhamento aos destinatários desta deliberação, alterar a redação do item 'c' da proposta da Secretaria de Recursos (peça 81, p. 55-57) para: encaminhar cópia da deliberação que vier a ser adotada, bem como do Relatório e Voto que a fundamentem, à Agência Nacional de Transportes Terrestres; ao Ministério da Infraestrutura; à Casa Civil da Presidência da República; ao Ministério da Ciência, Tecnologia, Inovações e Comunicações; ao Ministério da Economia; às Comissões de Serviços de Infraestrutura (CI) , de Meio Ambiente, Defesa do Consumidor e Fiscalização e Controle (CMA) do Senado Federal; e as Comissões de Defesa do Consumidor (CDC) , de Fiscalização Financeira e Controle (CFFC) , de Trabalho, de Administração e Serviço Público (CTASP) e de Viação e Transportes (CVT) da Câmara dos Deputados;  
e) visando a afastar insegurança jurídica no setor de transporte coletivo sujeito à autorização e com fulcro no inciso III do art. 250 do Regimento Interno do TCU, recomendar à Agência Nacional de Transportes Terrestres que elabore normativo, incluindo na Portaria ANTT 4.770/2015 dispositivo que revogue expressamente a Portaria ANTT 1.627/2006;
f) arquivar os presentes autos, nos termos do inciso I do art. 250, do Regimento Interno do TCU."
É o Relatório.

8.1. Débora Goelzer Fraga e outros, representando Agência Nacional de Transportes Terrestres.

Não atuou.

REPRESENTAÇÃO. REGULARIDADE DA ATUAÇÃO DA ANTT QUANTO À METODOLOGIA E DA DATA-BASE DO REAJUSTE TARIFÁRIO DO SERVIÇO DE TRANSPORTE RODOVIÁRIO INTERESTADUAL E INTERNACIONAL DE PASSAGEIROS (STRIIP). PEDIDO DE REEXAME PELO MPTCU. ALTERAÇÃO SUPERVENIENTE DO MARCO LEGAL. INSUBSISTÊNCIA DE ALGUMAS PROPOSTAS DO PARQUET E DA SERUR. AFRONTA AO PRINCÍPIO DA MODICIDADE TARIFÁRIA E A NORMATIVOS APLICÁVEIS À MATÉRIA. CONVERSÃO DE DETERMINAÇÃO EM CIÊNCIA. RECOMENDAÇÃO. ARQUIVAMENTO.

REPRESENTAÇÃO (REPR)

Secretaria de Fiscalização de Infraestrutura Rodoviária e de Aviação Civil (SeinfraRod).

Trata-se representação, ora em fase de Pedido de Reexame, interposto pelo Ministério Público junto ao TCU, por meio do então Procurador-Geral em exercício Paulo Soares Bugarin e do Procurador Júlio Marcelo de Oliveira, contra a deliberação proferida no Acórdão 715/2008-TCU-Plenário, que tratou do acompanhamento sobre a revisão, pela Agência Nacional de Transportes Terrestres (ANTT) , da metodologia e da data-base do reajuste tarifário do Serviço de Transporte Rodoviário Interestadual e Internacional de Passageiros (STRIIP) , para percursos superiores a 75 km.
2.	Como se depreende do Relatório precedente, a então Secretaria de Fiscalização de Desestatização (Sefid) considerou irregulares, em sua manifestação, diversas premissas e parâmetros adotados pela ANTT na revisão tarifária do STRIIP. Porém, a deliberação recorrida, em síntese, decidiu conhecer a representação como acompanhamento e considerou regulares os procedimentos adotados pela agência reguladora para os reajustes tarifários STRIIP de 2005 e 2006, transformando em recomendações as propostas de determinações da Unidade Técnica.
3.	O MPTCU, exercendo suas competências, interpôs pedido de Reexame contra o Acórdão 715/2008-TCU-Plenário. Naquela oportunidade, o Parquet questionou a ausência de adequada motivação para o método de reajuste definido pela ANTT, propondo os seguintes encaminhamentos (peça 81, p. 4-5) :
"a) seja conhecido o pedido de reexame, para, no mérito, dar-lhe provimento, com vistas a tomar insubsistente o Acórdão 715/2008-TCU-Plenário; 
b) seja determinado à ANTT que: 
I - corrija os itens de custo e o coeficiente tarifário incorporados na fórmula paramétrica aprovada pela Resolução/ANTT 1.627, de 13.9.2006, a ser utilizada nos reajustes das tarifas do serviço de transporte rodoviário interestadual e internacional de passageiros em percursos superiores a 75km, tendo em vista as seguintes ilegalidades verificadas nos reajustes referentes a 2005 e 2006: 
a) adoção do preço médio simples nacional do óleo diesel praticado pelos revendedores de combustível, divulgado pela ANP, que, de acordo com as notas fiscais obtidas pela ANTT junto às permissionárias, não corresponde ao custo do óleo diesel adquirido pelas prestadoras do serviço público de transporte rodoviário interestadual de passageiros, infringindo, assim, o disposto no art. 27 do Decreto 2.521/1998 c/c o art. 3º ,  inciso II, da Resolução/ANTT 255/2003, e o art. 11, inciso IV, da Lei 10.233/2001; 
b) adoção, como referência, dos veículos conjugados por chassis Mercedes-Benz modelo 0400 RSI) , Scania modelo K124 1136X2 N13, Volvo modelo 1312R6X2 e carrocerias Marcopolo, modelos Paradiso 1200 e 1350, Busscar modelo Jum Buss, quando do reajuste tarifário de 2005, e veículos conjugados por chassis Mercedes-Benz modelo 0-500 RSI) , Scania modelo K124 1136X2 N13 e carrocerias Busscar modelo Jum Buss 360M e Marcopolo, modelos Paradiso 1200 e 1350, por ocasião do reajuste tarifário de 2006, que não representam os veículos usualmente utilizados no serviço convencional com sanitário, segundo dados do Sisfrota, em afronta ao disposto no art. 27 do Decreto 2.521/1998 c/c o art. 3º, inciso II, da Resolução/ANTT 255/2003, e os arts. 4º, §2º, 11; incisos IV, VIII e XII; e 13, inciso IV, todos da Lei 10.233/2001; 
c) adoção, no cálculo do coeficiente tarifário do serviço convencional com sanitário relativo aos reajustes de 2005 e 2006, de preço de aquisição de veículos não utilizados nesse serviço, o que infringe o disposto no art. 27 do Decreto 2.521/1998 c/c com o art. 13 da Resolução/ANTT 255/2003; 
d) redução do índice de Aproveitamento Padrão (IAP) relativo ao transporte rodoviário interestadual de passageiro de 68% para 61%, por ocasião do cálculo do reajuste tarifário de 2006, correspondente à média verificada para os serviços de transporte rodoviário intermunicipal de passageiros, não pertencentes à esfera de atuação da ANTT, sem a necessária fundamentação técnica e com ônus indevido para os usuários, o que contraia o disposto no art. 27 do Decreto 2.521/1998 c/c o art. 6º da Resolução/ANTT 255/2003, os arts. 22, inciso III, e 24, inciso II, da Lei 10.233/2001, bem como o art. 50 da Lei 9.784/1999; 
e) adoção de parâmetro indicador do Percurso Médio Anual (PMA) incompatível com a evolução verificada nas informações disponibilizadas pela ANTT por meio dos Anuários Estatísticos do setor, o que acarreta perda de eficiência, onera as tarifas cobradas dos usuários e afronta o disposto nos arts. 4º, inciso II, e § 2º, e 20, inciso II, 'a', da Lei 10.233/2001 c/c arts. 32, inciso X, e 20, inciso III, do Decreto 2.521/1998 c/c art. 6º e 7º, inciso I, da Lei 8.987/1995; 
f) assunção de decisões regulatórias, no âmbito dos reajustes e revisões tarifárias relativas aos anos de 2005 e 2006, sem a devida fundamentação técnica e com reflexos significativos para a perda de modicidade tarifária, com ônus indevido direto aos usuários do serviço público de transporte interestadual de passageiros, estimado em R$ 796 milhões para o biênio 2005/2006, em afronta aos arts. 11, inciso IV, e 20, inciso II, 'a', da Lei 10.233/2001 c/c arts. 4º e 27 do Decreto 2.521/1998 c/c art. 50 da Lei 9.784/1999 c/c art. 6º e 7º, inciso I, da Lei 8.987/1995; e
II -  realize, no prazo de 180 (cento e oitenta) dias, estudos sobre novas formas de estratificação do setor, considerando, entre outros fatores que a Agência julgar pertinentes, os diferentes ganhos de escala e de poder de compra das empresas, as extensões dos trajetos das linhas e seu número de seções, a localização geográfica da linha, bem como os pontos de apoio das permissionárias, na medida em que o regime de equalização tarifária vai de encontro aos princípios estipulados na legislação do setor, notadamente os arts. 4º, inciso II, §2º, 11, incisos IV, VIII e XII, 12, inciso IV, 20, inciso II, 24, incisos I e II, todos da Lei 10.233/2001, bem como os arts. 4º, parágrafo único, 17, inciso IX, 27, §1º, 76, inciso IV, do Decreto 2.521/1998, além dos arts. 2º, 3º, inciso II, 8º e 13 do Título IV da Resolução ANTT 255/2003.
Requer, ainda, o Ministério Público, que esta Corte de Contas, para assegurar a eficácia de seus julgados e a efetividade do Controle Externo, inclua nas certidões atinentes a recursos e nos acórdãos que proíbam determinada conduta ou mandem rever atos e procedimentos a advertência expressa de que, consoante o entendimento adotado em caráter normativo na Decisão Plenária 188/1995, o efeito suspensivo dos pedidos de reconsideração e de reexame, bem como dos embargos de declaração, interpostos contra as decisões do Tribunal, suspende provisoriamente os efeitos da decisão até o julgamento do recurso, mas não autoriza o recorrente a, antes do pronunciamento do Tribunal sobre o mérito do recurso, praticar qualquer ato ou adotar qualquer providência que direta ou indiretamente contrarie o teor da decisão atacada, sujeitando o infrator  à multa prevista no art.  58, inciso II, da Lei 8.443/1992."
4.	Em novembro de 2008, a Secretaria de Recursos (Serur) manifestou-se no sentido de conhecer do pedido de reexame e dar-lhe integral provimento, seguindo a proposta do Parquet  (peça 81, p. 42-57) . Em março de 2013, o então Relator do pedido de reexame, Ministro Raimundo Carreiro, determinou o envio dos autos à Sefid, a fim de que fosse atualizada a proposta de encaminhamento (peça 6, p. 19) .
5.	Em razão de alterações na estrutura das secretarias de controle externo do TCU, o presente processo passou para a responsabilidade da SeinfraRodoviaAviação, secretaria que agregou as competências das antigas Sefid e Secob quanto às atribuições de infraestrutura de rodovias.
6.	Em sua mais recente manifestação, de julho de 2019, a Unidade Técnica, em razão da alteração do marco legal aplicado à matéria, entendeu que algumas propostas do MPTCU não são mais aplicáveis ou perderam o objeto, devendo uma delas ser adaptada ao art. 7º da Resolução-TCU 265/2014 e outra ser mantida nos seus exatos termos. Dessa forma, fez as seguintes propostas de encaminhamento, tomando como referência os encaminhamentos sugeridos pela Serur:
"a) manter a redação do item "a" da proposta da Secretaria de Recursos (peça 81, p. 55-57) ;
b) considerar não mais aplicáveis os itens "b", 1.1, 1.2, 1.3, 1.4, 1.5 e 2 e o item "d" da proposta da Secretaria de Recursos (peça 81, p. 55-57) ;  
c) visando a adequar o item "b", 1.6, da proposta da Secretaria de Recursos (peça 81, p. 55-57) ao art. 7º da Resolução-TCU 265/2014, alterar a sua redação para: com fulcro na Resolução 265/2014-TCU, dar ciência à Agência Nacional de Transportes Terrestres que assunção de decisões regulatórias, no âmbito dos reajustes e revisões tarifárias relativas aos anos de 2005 e 2006, sem a devida fundamentação técnica e com reflexos significativos para a perda de modicidade tarifária, com ônus indevido direto aos usuários do serviço público de transporte interestadual de passageiros, estimado em R$ 796 milhões para o biênio 2005/2006, afronta os arts. 11, inciso IV, e 20, inciso II, 'a', da Lei 10.233/2001 c/c arts. 4º e 27 do Decreto 2.521/1998 c/c art. 50 da Lei 9.784/1999 c/c art. 6º e 7º, inciso I, da Lei 8.987/1995;
d) visando a ajustar o correto encaminhamento aos destinatários desta deliberação, alterar a redação do item "c" da proposta da Secretaria de Recursos (peça 81, p. 55-57) para: encaminhar cópia da deliberação que vier a ser adotada, bem como do Relatório e Voto que a fundamentem, à Agência Nacional de Transportes Terrestres; ao Ministério da Infraestrutura; à Casa Civil da Presidência da República; ao Ministério da Ciência, Tecnologia, Inovações e Comunicações; ao Ministério da Economia; às Comissões de Serviços de Infraestrutura (CI) , de Meio Ambiente, Defesa do Consumidor e Fiscalização e Controle (CMA) do Senado Federal; e as Comissões de Defesa do Consumidor (CDC) , de Fiscalização Financeira e Controle (CFFC) , de Trabalho, de Administração e Serviço Público (CTASP) e de Viação e Transportes (CVT) da Câmara dos Deputados;  
e) visando a afastar insegurança jurídica no setor de transporte coletivo sujeito à autorização e com fulcro no inciso III do art. 250 do Regimento Interno do TCU, recomendar à Agência Nacional de Transportes Terrestres que elabore normativo, incluindo na Portaria ANTT 4.770/2015 dispositivo que revogue expressamente a Portaria ANTT 1.627/2006;
f) arquivar os presentes autos, nos termos do inciso I do art. 250, do Regimento Interno do TCU."
7.	Reitero o despacho de admissibilidade do recurso (peça 81, p. 9) , no sentido de conhecê-lo, uma vez preenchidos todos os requisitos atinentes à espécie. 
8.	Feita essa breve introdução, passo a examinar a matéria, desde já incorporando às minhas razões de decidir o exame da Unidade Técnica, sem prejuízo das considerações que passo a fazer.
II - Do alcance do controle exercido pelo TCU sobre os atos da ANTT
9.	Inicialmente, teço breves comentários a respeito da atuação do TCU neste caso, já que o acórdão recorrido, prolatado em 2008, ao considerar regulares os atos da ANTT quanto ao procedimento de reajuste do STRIIP, trouxe ementa no sentido de que a Corte de Contas não deve substituir-se ao órgão regulador, nem estabelecer o conteúdo dos atos de competência dessas entidades:
"1. Atos discricionários inerentes à atividade finalística de agência reguladora submetem-se, em regra, à apreciação do Tribunal de Contas da União a título de controle externo de segunda ordem.
[...]
5. O TCU, ao fiscalizar as atividades-fim das agências reguladoras, não deve substituir-se aos órgãos que controla nem estabelecer o conteúdo de atos de competência do órgão regulador, determinando a adoção de medidas, salvo quando verificar a ocorrência de ilegalidade ou omissão da autarquia em cumprir as normas jurídicas pertinentes." (Acórdãos 1703/04, 1926/4, 2022/04, 2.067/04, 556/05 e 649/05, todos do Plenário) 
10.	Todavia, já naquela oportunidade, foram excetuados os casos de ilegalidade ou omissão das agências reguladoras em cumprir normas aplicáveis. Essas e outras exceções estão dispostas na jurisprudência do TCU, a exemplo daquelas que cito a seguir, com grifos acrescidos:
"O controle do TCU sobre os atos de regulação é de segunda ordem, na medida que o limite a ele imposto esbarra na esfera de discricionariedade conferida ao ente regulador. No caso de ato discricionário praticado de forma motivada e em prol do interesse público, cabe ao TCU, tão-somente, recomendar a adoção das providências que reputar adequadas. Não é suprimida a competência do Tribunal para determinar medidas corretivas a ato praticado na esfera de discricionariedade das agências reguladoras, desde que viciado em seus atributos, a exemplo da competência, da forma, da finalidade ou, ainda, inexistente o motivo determinante e declarado. Em tais hipóteses e se a irregularidade for grave, pode até mesmo determinar a anulação do ato. (Acórdão 602/2008-TCU-Plenário, Relator Ministro Benjamin Zymler) 
A competência do TCU para fiscalizar as atividades-fim das agências reguladoras caracteriza-se como controle de segunda ordem, cabendo respeitar a discricionariedade das agências quanto à escolha da estratégia e das metodologias utilizadas para o alcance dos objetivos delineados. Isso não impede, todavia, que o TCU determine a adoção de medidas corretivas a ato praticado na esfera discricionária dessas entidades, quando houver violação ao ordenamento jurídico, do qual fazem parte os princípios da finalidade, da economicidade e da modicidade tarifária na prestação dos serviços públicos." (Acórdão 1166/2019-TCU-Plenário, Relator Ministro Augusto Nardes) 
11.	Digo isso para corroborar a opinião da Unidade Técnica no sentido de que, no caso em exame, é legítima a atuação do TCU no sentido de avaliar o procedimento de reajuste do STRIIP, já que as determinações propostas tiveram como fundamento a falta de motivação da ANTT relativa a escolhas e premissas regulatórias decorrentes do modelo escolhido pela própria agência, o que levou a escolhas antieconômicas que oneravam indevidamente os usuários, indo de encontro a normas que regem a matéria e afrontando os princípios da modicidade tarifária e do interesse público.
12.	Dito isso, passo ao exame de mérito do recurso. 
III - Da alteração do marco legal
13.	A superveniência da Lei 12.996/2014, de fato, alterou dispositivos da Lei 10.233/2001, modificando o regime de delegação do serviço de transporte rodoviário de passageiros, o que, por sua vez, trouxe repercussões sobre a regulação tarifária realizada pela ANTT e, em última instância, sobre a análise deste pedido de reexame. 
14.	Como pontuou a unidade instrutiva, o STRIIP, que era subdividido em três serviços distintos, passou a ser dividido em duas modalidades: Serviço de Transporte Coletivo Interestadual e Serviço de Transporte Coletivo Internacional. Aquela modalidade, por sua vez, subdivide-se em Rodoviário (ou de natureza rodoviária ou prestado por ônibus do tipo rodoviário) e Semiurbano (ou de natureza urbana ou prestado por ônibus do tipo urbano) .
15.	A submodalidade "Rodoviário" é delegada mediante autorização e submetida ao regime livre de preços, ao passo que a submodalidade "Semiurbano" é delegada por meio de concessão e, portanto, submetida à regulação tarifária.
16.	Considerando que parte das linhas do serviço objeto da presente representação (STRIIP com extensão superior a 75km) passou a fazer parte da submodalidade "Rodoviário" e parte passou a estar contida na submodalidade "Semiurbano", passo a avaliar cada uma das propostas do MPTCU para cada uma dessas categorias.
IV - Exame das propostas em relação ao Serviço de Transporte Coletivo Interestadual Rodoviário
17.	Para as linhas do Serviço de Transporte Coletivo Interestadual Rodoviário, não há mais regulação tarifária, de modo que perderam o objeto as propostas de determinação do MPTCU constantes dos incisos I (alíneas "a" a "e") , transcritas no item 3 deste Voto. 
18.	No que toca ao item b, inciso I, alínea "f", houve afronta à legislação aplicável em virtude da assunção de decisões regulatórias no âmbito dos reajustes e revisões tarifárias relativas aos anos de 2005 e 2006, sem a devida fundamentação técnica e com reflexos significativos para a perda de modicidade tarifária, com ônus indevido direto aos usuários do serviço público de transporte interestadual de passageiros. 
19.	A alteração das características do serviço pela legislação superveniente não tornou regulares os atos realizados no âmbito do então serviço de transporte rodoviário para percursos superiores a 75km. Todavia, compartilho da visão da SeinfraRodoviaAviação de que a referida irregularidade, consistente na afronta aos normativos legais e infralegais, deve ser comunicada à ANTT por meio do instituto da ciência, nos termos do art. 7º da Resolução-TCU 265/2014, e não por meio de determinação.
V - Do exame das propostas em relação ao Serviço de Transporte Coletivo Interestadual Semiurbano
20.	Para as linhas do Serviço de Transporte Coletivo Interestadual Semiurbano, o reajuste tarifário é a regra, cuja metodologia passou a ser definida pela Resolução ANTT 4.770/2015 e não mais pela Resolução ANTT 1.627/2006, vigente à época da interposição do recurso.
21.	A atual regulamentação simplificou a referida metodologia, de modo que o reajuste é feito com base em apenas duas parcelas: custo do óleo diesel (OD) e outros custos (OC) . O óleo diesel tem importância de 32,54% na fórmula paramétrica e é reajustado pelo índice referente ao Preço do combustível distribuidora, apurado pela ANP - média nacional. A parcela "outros custos" têm o peso de 67,46% na fórmula paramétrica e é corrigido pelo IBGE/IPCA. 
22.	Verifico também que a metodologia atual suprimiu, além dos itens combustível (23,12%) , lubrificante (2,6%) , veículos (28,97%) , peças e acessórios (3,81%) e despesas gerais (3,71%) , ajustados por índices específicos, também os parâmetros operacionais Percurso Médio Anual do Veículo (PMA) , Índice de Aproveitamento Padrão (IAP) , Fator Redutor de Encomenda (FRE) e Lotação de Veículo (LOT) , sendo tais parâmetros objeto da controvérsia que se discute nestes autos. 
23.	Na proposta contida no item b, inciso I, alínea "a" (item 3 deste Voto) , o MPTCU criticou a adoção do custo do óleo diesel a partir do preço praticado pelos revendedores de combustível, uma vez que as empresas adquiriam o produto em larga escala, obtendo preços mais baixos. Entretanto, a Resolução ANTT 4.770/2015 alterou o referencial de preços praticados dos revendedores para o dos distribuidores, o que aproxima os custos das permissionárias dos custos realmente incorridos e não daqueles assumidos pelos consumidores individuais. Portanto, vencida essa questão, a referida proposta do Parquet não mais se aplica.
24.	Em virtude da já citada alteração e da simplificação da metodologia de reajuste promovida pela Resolução ANTT 4.770/2015, que não mais utiliza como parâmetros de reajuste um número restrito de veículos - bem como de modelos sem compatibilidade com a realidade -, assim como elimina os itens IAP e PMA da fórmula de reajuste, também não mais se sustentam as seguintes propostas do MPTCU acolhidas pela Serur (peça 81, p. 4-5) :
	Item
	Proposta

	Item b, inciso I, alínea "b" 
	b) adoção, como referência, dos veículos conjugados por chassis Mercedes-Benz modelo 0400 RSI) , Scania modelo K124 1136X2 N13, Volvo modelo 1312R6X2 e carrocerias Marcopolo, modelos Paradiso 1200 e 1350, Busscar modelo Jum Buss, quando do reajuste tarifário de 2005, e veículos conjugados por chassis Mercedes-Benz modelo 0-500 RSI) , Scania modelo K124 1136X2 N13 e carrocerias Busscar modelo Jum Buss 360M e Marcopolo, modelos Paradiso 1200 e 1350, por ocasião do reajuste tarifário de 2006, que não representam os veículos usualmente utilizados no serviço convencional com sanitário, segundo dados do Sisfrota, em afronta ao disposto no art. 27 do Decreto 2.521/1998 c/c o art. 3º, inciso II, da Resolução/ANTT 255/2003, e os arts. 4º, §2º, 11; incisos IV, VIII e XII; e 13, inciso IV, todos da Lei 10.233/2001; 

	Item b, inciso I, alínea "c" 
	c) adoção, no cálculo do coeficiente tarifário do serviço convencional com sanitário relativo aos reajustes de 2005 e 2006, de preço de aquisição de veículos não utilizados nesse serviço, o que infringe o disposto no art. 27 do Decreto 2.521/1998 c/c com o art. 13 da Resolução/ANTT 255/2003;

	Item b, inciso I, alínea "d"
	d) redução do índice de Aproveitamento Padrão (IAP) relativo ao transporte rodoviário interestadual de passageiro de 68% para 61%, por ocasião do cálculo do reajuste tarifário de 2006, correspondente à média verificada para os serviços de transporte rodoviário intermunicipal de passageiros, não pertencentes à esfera de atuação da ANTT, sem a necessária fundamentação técnica e com ônus indevido para os usuários, o que contraia o disposto no art. 27 do Decreto 2.521/1998 c/c o art. 6º da Resolução/ANTT 255/2003, os arts. 22, inciso III, e 24, inciso II, da Lei 10.233/2001, bem como o art. 50 da Lei 9.784/1999; 

	Item b, inciso I, alínea "e"
	e) adoção de parâmetro indicador do Percurso Médio Anual (PMA) incompatível com a evolução verificada nas informações disponibilizadas pela ANTT por meio dos Anuários Estatísticos do setor, o que acarreta perda de eficiência, onera as tarifas cobradas dos usuários e afronta o disposto nos arts. 4º, inciso II, e § 2º, e 20, inciso II, 'a', da Lei 10.233/2001 c/c arts. 32, inciso X, e 20, inciso III, do Decreto 2.521/1998 c/c art. 6º e 7º, inciso I, da Lei 8.987/1995; 

	Item b, inciso II
	II - realize, no prazo de 180 (cento e oitenta) dias, estudos sobre novas formas de estratificação do setor, considerando, entre outros fatores que a Agência julgar pertinentes, os diferentes ganhos de escala e de poder de compra das empresas, as extensões dos trajetos das linhas e seu número de seções, a localização geográfica da linha, bem como os pontos de apoio das permissionárias, na medida em que o regime de equalização tarifária vai de encontro aos princípios estipulados na legislação do setor, notadamente os arts. 4º, inciso II, §2º, 11, incisos IV, VIII e XII, 12, inciso IV, 20, inciso II, 24, incisos I e II, todos da Lei 10.233/2001, bem como os arts. 4º, parágrafo único, 17, inciso IX, 27, §1º, 76, inciso IV, do Decreto 2.521/1998, além dos arts. 2º, 3º, inciso II, 8º e 13 do Título IV da Resolução ANTT 255/2003;

25.	Quando avaliada à luz do Serviço de Transporte Coletivo Interestadual Semiurbano, a proposta constante do item b, inciso I, alínea "f" deve seguir o mesmo desfecho proposto no item 19 deste Voto, no sentido de converter a determinação em ciência.
26.	A respeito da última proposta do Ministério Público de Contas (ver item 3 deste Voto) , percebo que também se encontra superada. O Parquet solicita que o TCU inclua em suas decisões advertência expressa de que "o efeito suspensivo dos pedidos de reconsideração e de reexame, bem como dos embargos de declaração, interpostos contra as decisões do Tribunal, suspende provisoriamente os efeitos da decisão até o julgamento do recurso, mas não autoriza o recorrente a, antes do pronunciamento do Tribunal sobre o mérito do recurso, praticar qualquer ato ou adotar qualquer providência que direta ou indiretamente contrarie o teor da decisão atacada, sujeitando o infrator à multa".
27.	Ocorre que o TCU dispõe de instrumento processual adequado para evitar a ineficácia da decisão de mérito, exercido por meio da expedição de medida cautelar, nos termos do art. 276 do Regimento Interno. Como informado pela unidade instrutiva, a referida sugestão, por intermédio de proposta de anteprojeto de súmula, já foi afastada por esta Corte de Contas por meio do Acórdão 2663/2014-TCU-Plenário (TC Processo 001.160/2010-9, Relator Ministro Bruno Dantas) . 
28.	Por fim, no que toca à proposta da SeinfraRodoviaAviação de recomendar a alteração da Resolução ANTT 4.770/2015, considero-a pertinente e oportuna, já que a referida norma implementou importantes alterações na regulação do serviço de transporte rodoviário interestadual e internacional de passageiros, mas não revogou expressamente as disposições anteriores da antiga Resolução ANTT 1.627/2006, o que pode ocasionar insegurança jurídica e a judicialização de conflitos sobre a matéria. Faço apenas uma singela alteração no encaminhamento, para que a norma anterior seja revogada total ou parcialmente, já que questões não percebidas pela Unidade Técnica podem não ter sido tratadas na atual resolução, juízo que pode fazer com mais propriedade a agência reguladora.
Ante o exposto, entendo que o pedido de reexame deve ser parcialmente provido e VOTO por que o Tribunal acolha a minuta de acórdão que ora submeto à deliberação deste Colegiado.
TCU, Sala das Sessões Ministro Luciano Brandão Alves de Souza, em 11 de setembro de 2019.
AROLDO CEDRAZ 
Relator